臺灣新竹地方法院民事判決　　　　　　 94年度竹簡字第983號
原　　　告　甲○○
被　　　告　丙○○
訴訟代理人　許美麗律師
訴訟代理人　王彩又律師
訴訟代理人　李明仙律師
上列當事人間確認本票債權不存在事件，本判決如下：
    主  文
確認被告持有如附表所示之本票債權不存在。
訴訟費用由被告負擔。
    事 實 及 理 由
一、原告主張：被告持有如附表所示之本票乙紙，並向本院聲請
    准予強制執行之本票裁定，但該本票並非原告所簽發，指紋
    手印亦非原告所捺，其根本不知有系爭本票，迄至本票到期
    日屆至，被告找人向原告收錢，其始知情。又因原告曾將其
    土地權狀、印章、印鑑證明交由訴外人乙○○代書辦理借款
    ，乙○○曾告知原告需相關證件辦理設定抵押權新台幣（下
    同）2,000,000元，嗣後將原告之身分證、印章交還予原告
    ，並向原告表示至原告之友人丁○○家中取500,000元，原
    告於取款時曾簽發面額500,000元之本票乙紙 (非本件之本
    票），交丁○○轉交予乙○○，原告實際取得之金額已先預
    扣3個月利息共45,000元；惟系爭如附表所示面額1,500,000
    元之本票並非原告所簽發，其上印文雖為原告所有之印鑑章
    ，然該印章係原告交予訴外人即乙○○辦理設定抵押權及借
    款五十萬元時，一併交給乙○○，該印文非原告所蓋，其上
    之指印及簽名亦均非原告所為，此與一般簽發本票慣例不符
    ，因一般至多簽名並加蓋印章，無須再加蓋指紋，故懷疑被
    告明知係代書乙○○私下所為，所以再要求原告加蓋印鑑章
    ，原告亦未收受相關1,500,000元之借款；爰聲明如主文所
    示。
二、被告抗辯：
（一）原告提起本件訴訟，理由無非以本票上發票人之簽名及指
　　　紋並非原告所為云云，惟系爭本票上除有發票人之簽名、
 　　 按捺指紋外，另蓋有發票人之印文，而該發票人印文係原
      告之印鑑章，此有原告為擔保系爭本票債權而辦理抵押權
      設定之抵押權設定契約書上，義務人兼債務人甲○○所蓋
      用之印鑑章印文，與系爭本票之發票人印文系爭同一足證
      ，故姑且無論系爭本票上發票人之簽名、指紋是否係原告
      所親為，系爭本票上既蓋有原告之印鑑章，系爭本票即應
      屬真正，原告否認簽發系爭本票不可採。又系爭本票債權
      設定有抵押權為擔保，並且該已設定抵押權用以擔保債權
      之土地及建物之所有權狀，目前尚在被告持有中，原告辯
      稱系爭本票上之發票人簽名及指紋非其所為，並以此為由
      提起本件本票債權不存在之訴，顯無理由。
（二）原告自承曾交付土地等不動產相關文件委託乙○○代為借
      款，並同意設定抵押權，而被告係在相關文件齊全，且設
      定抵押權之情形下，始同意借款1,500,000元。按私文書
      經本人或其代理人蓋章者，推定為真正，民事訴訟法第
      385 條定有明文。被告確曾交付1,500,000元由原告之代
      理人乙○○轉交原告，於被告交付款項時，乙○○交付蓋
      有原告印鑑章之借據、原告印鑑章之本票及所有權狀正本
      ，且原告自認本票上之印文為其印鑑章所加蓋無誤，亦不
      否認借據上印文之真正，又被告前曾持系爭本票聲請准許
      強制執行，經原法院以94年度票字第1463號裁定准許，有
      本票裁定及確定證明書可稽，足證系爭本票為真正，此有
      高等法院90年度上字第1224號、91年度上字第691號兩則
      判決可資參照。若原告未曾授權乙○○收款，何以94年4
      月4日抵押權設定後，仍交付身分證予被告，並將權狀正
      本交予乙○○轉交被告暫扣？又何以仍於設定抵押後之94
      年4月11日在爭本票及借據上蓋用其印鑑章？故退萬步言
      ，本件借款亦應有表見代理之適用，縱鑑定結果認借據上
      之筆跡及指紋並非原告之筆跡及指紋，並不影響本件表見
      代理之適用。
（三）再者原告並不否認借據上及本票上之印文為真正，故仍應
      由原告對於被告未交付本件借款負舉證責任。現系爭本票
      原本雖未由被告持有（鈞院已發還代理人，惟代理人並未
      轉交）以致被告未能提出本票原本，亦不影響系爭本票之
      真正及被告業已實行本票權利之事實。又查原告雖抗辯其
      於收受500,000元借款後曾開立同額本票一張，並主張收
      受之500,000元與原告主張之1,500,000元債權並非同一，
      然就原告主觀認識而言，原告雖不知是跟誰借錢，亦不知
      權利人姓名，但仍自承透過乙○○借款及設定抵押權僅有
      一次，且其收受之500,000元係自抵押權人處借貸而來，
      既然被告為該抵押權人，則原告後來開立之500,000元本
      票即為被告對原告債權之債權憑證，亦即該500,000元本
      票連同被告提出之1,500,000元本票皆為被告對原告之同
      一1,500,000元債權之債權憑證。綜上，被告對原告之
      1,500,000元之債權確實存在，至於原告僅收受500,000元
      係原告與其代理人乙○○之內部事項（按代理權之限制，
      不得以之對抗善意第三人），並不影響原告1,500, 000元
      債權之存在。況且該500,000元本票未據提出，原告是否
      真有開立此本票，已有疑問，縱認原告確有開立此本票，
      此本票亦為被告對原告1,500,000元債權之債權憑證之一
      ，尚難以原告主張有另一張500,000元之本票即認被告對
      原告之所有債權均不存在。原告雖抗辯本借據上之文字非
      其書寫，其上指印非其所有，其僅收受500,000元，然原
      告既已自認本票上及借據上之印文為真正，自應由原告對
      於被告未交付其餘1,000,000元之借款部分負舉證責任。
      爰聲明：原告之訴駁回。
三、得心證之理由：
（一）按確認之訴，非原告有即受確認判決之法律上利益者，不
      得提起，民事訴訟法第二百四十七條定有明文。而所謂即
      受確認判決之法律上之利益，係指因法律關係之存否不明
      確，致原告在私法上之地位有受侵害之危險，而此項危險
      ，得以對於被告之確認判決除去之者而言（最高法院四十
      二年度台上字第一○三一號判例可資參照）。本件系爭如
      附表所示之本票，係以原告為發票人，並由被告於94年8
      月17日持向本院聲請准許強制執行之裁定，經本院以94年
      度票字第1463號裁定准許乙節，業經調閱前開卷證核對無
      訛。原告主張該本票並非其所簽發，其亦未借款150萬元
      ，其僅收到50萬元借款，且於受款當時已另簽發乙紙50萬
      元之本票予乙○○等情，被告則抗辯其所持有系爭本票，
      該150萬元之本票債權未獲清償，則其對系爭本票仍享有
      本票債權，是兩造爭執者，乃被告就系爭本票對原告之票
      據權利是否存在，如不訴請確認，則原告就系爭本票是否
      應負票據債務人之責任，無法明確，又因被告業持系爭本
      票向本院聲請裁定准許強制執行，經本院以以94年度票字
      第1463號裁定准許在案，被告隨時得持該本票暨裁定聲請
      對原告為強制執行，致原告私法上之地位有受侵害之危險
      ，而有提起確認之訴之法律上利益。從而，原告提起本件
      確認之訴以排除此項危險，核與上開法條之規定並無不合
      ，合先敘明。
（二）原告主張其於94年3月間曾委由訴外人乙○○ (代書)向被
      告借款50萬元，並以原告所有坐落新竹縣新埔鎮○○段
      591 地號 (權利範圍全部)、同段669地號暨其上同段29建
      號 ( 權利範圍均二分之一)之不動產設定抵押權擔保該借
      款債權，因而交付辦理抵押權設定應出具之全部書證、文
      件、身分證、印鑑章等予訴外人乙○○，當時朱並未明確
      需設定若干金額之抵押權，嗣乙○○以該不動產於94年4
      月6日登記設定最高限額300萬元抵押權予被告，原告於取
      得50萬元借款同時亦簽發一紙面額50萬元之本票轉交予乙○○，其並未借款150萬元，亦無簽發系爭本票及簽署被
      告提出之借款150萬元之借據，該本票及借據上之印文均
      係辦理抵押權設定時交予乙○○之印鑑章所蓋，其未予該
      本票及借據上簽名及捺指印等情。被告則以：原告自承曾
      交付不動產相關文件委託乙○○代為借款，並同意設定抵
      押權，而被告係在相關文件齊全，且有本票及借據，並設
      定抵押權之情形下，始同意借款1,500,000元。按私文書
      經本人或其代理人蓋章者，推定為真正，民事訴訟法第
      385條定有明文。被告確曾交付1,500,000元由原告之代理
      人乙○○轉交原告，於被告交付款項時，乙○○交付蓋有
      原告印鑑章之借據、原告印鑑章之本票及所有權狀正本，
      且原告自認本票上之印文為其印鑑章所加蓋無誤，亦不否
      認借據上印文之真正，原告既已自認本票上及借據上之印
      文為真正，自應由原告對於被告未交付其餘1,000,000元
      之借款部分負舉證責任。退萬步言，本件借款亦應有表見
      代理之適用，縱鑑定結果認借據上之筆跡及指紋並非原告
      之筆跡及指紋，並不影響本件表見代理之適用。被告對原
      告之1,500,000元之債權確實存在，至於原告僅收受
      500,000元係原告與其代理人乙○○之內部事項（按代理
      權之限制，不得以之對抗善意第三人），並不影響原告
      1,500, 000元債權之存在等情置辯。審諸兩造主張及陳述
      ，就原告曾委由訴外人乙○○向他人借款，並提供上開不
      動產設定抵押權擔保，原告於借款時並不知係向被告借款
      及設定抵押權予被告，嗣被告持系爭本票及借據向原告請
      求返還150萬元借款時，原告始知被告為貸與人及抵押權
      人，是以就兩造間曾於94年4月間透過訴外人乙○○借款
      並以上開不動產設定抵押權 (最高限額300萬元)予被告及
      訴外人乙○○已不知所蹤等事實，並不爭執，有爭執者，
      厥為本件借款金額究為50萬元或150萬元？如原告主張僅
      借款50萬元，而被告主張曾交付借款150萬元予乙○○，
      則原告就該150萬元借款是否應負表見代理之責任？或原
      告對乙○○其代理權之限制，不得以之對抗善意第三人即
      被告，原告應就全部借款150萬元負借款人之清償之責？
      及原告就系爭本是否仍應負本人之發票人責任？茲分述如
      下：
      1.按民法第一百六十九條規定之表見代理，係為保護第三
        人而設，本人如有使第三人信以為其有以代理權授與他
        人之行為，而與該他人交易，即應使本人負授權人責任
        ，而此項表見代理云者，原係指代理人雖無代理權，而
        有可使人信其有代理權之情形而言，與民法第一百零七
        條所定代理權之限制及撤回之情形無關 (最高法院70年
        台上字第3515號判例參照）。次按民法上所謂代理，係
        指本人以代理權授與他人，由他人代理本人為法律行為
        ，該代理人之意思表示對本人發生效力而言。故必先有
        代理權之授與，而後始有民法第一百零七條前段「代理
        權之限制及撤回，不得以之對抗善意第三人」規定之適
        用 (最高法院62年台上字第1099號判例參照）。易言之
        ，民法第一百六十九條所定之表見代理與同法第一百零
        七條所定之越權代理不同。前者，本人未曾授與代理權
        ，因有表見事實，而使本人對善意無過失之第三人負授
        權人之責任；後者，本人原曾授與有限制之代理權，而
        代理人越權代理，本人不得以代理權之限制對抗善意無
        過失之第三人，兩者然有別 (最高法院90年度台上字
        第1774號判決意旨參照)。
      2.本件原告曾委由訴外人乙○○向他人借款，並提供上開
        不動產設定抵押權擔保，原告嗣後得知被告為貸與人及
        抵押權人，就兩造間曾於94年4月間透過訴外人乙○○
        借款並以上開不動產設定抵押權 (最高限額300萬元)予
        被告等事實並不爭執，即原告就授權訴外人乙○○代理
        其向他人借款，並設定抵押權乙節並不否認或爭執，僅
        爭執其所授權乙○○代為借款之金額為50萬元而非150
        萬元，且其收受之金額亦僅50萬元（已預扣三個月之利
        息共4萬5千元，故實際收受之金額為45萬5千元），並
        於受款當日同時簽發面額50萬元之本票一紙交予訴外人
        即證人丁○○轉交乙○○等情，業經證人丁○○到庭陳
        述綦詳，且本院於訊問證人時與原告隔離行之，二人就
        借款及交款情形、如何透由乙○○借款、交付款項之金
        額、借款期限、利息金額、利息給付方式、原告是否簽
        發本票 (面額50萬元)、簽發日期及到期日、何人提供
        本票等情節 (詳本院95年12月21日言詞辯論筆錄）均互
        核相符；又被告本人亦到庭陳稱：「在逾期未歸還 (借
        款）時，我有委託一位陳先生打電話找原告，陳先生將
        借據及本票影本給原告，陳先生有告知，原告表示沒有
        拿那麼多錢，要找我談，但我認為不用跟原告談」等語
        （詳本院94年12月20日筆錄，卷第48頁），足見原告並
        非伊始即諉稱並無任何借款，僅辯稱未借高達150萬元
        之金額；參以被告提出之系爭本票及借據之簽名及指印
        ，原告堅稱均非其所為（此點於下段詳論），觀此二文
        件，其上既有簽名、復捺指印、更有印鑑章之印文，如
        原告果曾授權簽發或制作，代理人僅須簽名再加蓋印鑑
        章即可，常理推之當毋庸再代捺指印，蓋指印苟非本人
        親捺，他人代捺非但無任何法律效力，反啟疑竇，代理
        人乙○○為代書職業之人，應無不知指紋不得他人代捺
        之理，則其就系爭本票及借據，為此繁複之簽發及制作
        程序，可合理推論係代理人乙○○為取信於貸與人，阻
        絕因文件不完備致生貸與人即被告要求借款人到場補正
        或引發疑議而互相聯絡求證之可能及機會，則原告所稱
        其僅借款50萬元，縱有乙○○向被告借款150萬元，其
        餘100萬元非其所借乙節，尚未全然虛妄。是此，本件
        借貸及設定抵押權並非無權代理之行為，而係代理權之
        授與是否有限制或代理人即乙○○是否越權代理之情形
        ，揆諸前開判例及說明，本件爭執重點應無涉表見代理
        之情形，而屬民法第107 條所定代理權是否限制及其效
        力如何之爭執，可資認定。
      3.次查本件原告否認曾簽發系爭本票亦未捺指印，該印文
        係辦理抵押權所交付乙○○之印鑑章，被告就本票原本
        於本件訴訟程序中，始終未能提出以供本院查證，其固
        稱已聲請本院裁定准許強制執行，應為真正云云，惟非
        訟法院審定是否核發准許本票強制執行之裁定僅為形式
        之審查，並未就其是否真正為認定，是則被告所稱因已
        獲本院准許強制執行之裁定而認本票為真正，即非可取
        。又被告提出之借據原本，同為原告否認有簽名及捺指
        印、其印文亦為上開之印鑑章等情，復經法務部調查局
        鑑定認該簽名及指印，與原告慣常簽名特徵不同、及與
        原告指紋卡上之指紋不同等結論，有該局95年11月27日
        調科貳字第09500490310號鑑定通知書暨鑑定分析表一
        件在卷可稽 (本院卷第111頁至第114頁），足認原告此
        部分主張為可信；被告固以原告不否認該印文係其印鑑
        章所蓋，則依民事訴訟法第385條規定私文書經本人或
        其代理人蓋章者，推定為真正等語，進而主張系爭本賺
        及借據為真正。惟該法條規定為推定真正之效力，原告
        尚非不得舉反正推翻之。又參以該印鑑章本係原告交予
        其代理人乙○○辦理借款及設定抵押權之用，於其授權
        範圍內，代理人乙○○所為法律行為之效力自及於原告
        本人，然若逾越授權範圍即違反代理權之限制，則該越
        權代理之行為，其效果是否及於本人，端視第三人即法
        律行為之對象是否為善意第三人及是否因過失而不知其
        事實決之，此為民法第107條所明定。本件原告主張其
        僅授權訴外人乙○○代向他人借款50萬元，其就代理權
        授與之範圍可認已有所限制。然被告抗辯其借款金額為
        150萬元，且其曾交付150萬元予原告之代理人乙○○，
        縱原告與乙○○間就代理權有所限制即僅限於借款50
        萬元，亦不得對抗善意第三人即被告等語，其所提出事
        證無非係代理人乙○○所提出之抵押權設定文件齊備、
        且已辦理抵押權設定登記、並交付系爭本票及借據各一
        紙，其上之印文均與印鑑章相符等。就此本院應審認者
        為被告究有否因其過失而不知原告與代理人乙○○間有
        代理權限制之情事，經查：(1)被告自承其出借150萬元
        借款時，始終完全未與原告接觸 (詳本院卷第48頁)，
        且就其是否與乙○○金錢往來或由乙○○代他人向其借
        款乙節，先稱「被告之前與乙○○就有所往來，且瞭解
        乙○○有幫人調借款項，並不會要求一定要將借款人帶
        來才交付款項。」 (詳本院卷第15頁）；後又稱乙○○
        除有幫其找法拍屋外，沒有其他資金往來，只有本筆系
        爭借款，過去乙○○不曾向被告表示有人要貸款等語 (
        詳本院卷第47頁)，互核不一，已難盡信。(2)另就系爭
        借款有無約定利息乙事，被告訴訟代理人前稱：此部分
        當時並未說得很清楚，因借還（應係借款）期間只有二
        個多月 (本院卷第31頁）；嗣被告則稱：至利息部分有
        談妥，係我要求100萬元一個月利息1萬元，150萬元部
        分一個月利息為1萬5千元，三個月屆滿後連同本息一併
        清償 (本院卷第49頁)，亦不相符。(3)再審諸被告於94
        年12月20日到庭陳述：(法官問：當時究係何人向你借
        150萬元？)乙○○表示係原告要借款；(法官問：整個
        借款及設定抵押之經過，你有無見過原告?) 沒有；(法
        官問：何以於借款及設定抵押過程中沒有要求乙○○找
        原告出面?) 我有向乙○○表示過，但其表示不方便，
        因借錢的人不好意思；(法官問：依你前述，既然除系
        爭借款外，其他人並無與乙○○透由類似方式借款之情
        形，何以在完全未見到借款人情形下，就將款項交付?
        )我有詢問我做代書的朋友，只要資料齊全，核對本票
        及借據印文係符合的，係可以直接借錢；(法官問：何
        以直接將款項交給乙○○？)因原告將相關資料都已交
        給乙○○，且乙○○找我時，印鑑證明核發日期就是其
        找我之同一天，因乙○○表示原告委託他；(法官問：
        當你提出付利息之要求時，乙○○有無先與原告確認？
        ）乙○○表示其會再與原告聯絡，我從借款、設定抵押
        、借款到期前從未與原告電話聯絡過；(法官問：你前
        述先後交付100萬元及50萬元給乙○○，是否係交付現
        金？)是的，此係乙○○要求；(法官問：乙○○交付本
        票借據時，其上之簽名及指紋是否都已蓋妥?) 是的；(
        法官問：你有無看到原告於本票或借據上簽名或蓋印?
        )沒有；有關設定抵押之相關文件，其上有你的印文係
        何人蓋印?）我將身分證交給乙○○，並要其自行刻一
        個便章蓋印的等語 (以上均詳本院94年12月20日言詞辯
        論筆錄，卷第48至50)，足見被告全部借款過程，因乙○○提出原告之相關文件，即偏信乙○○一人所言，始
        終未向原告查證或確認究是否有借款事實，或借款金額
        若干，復因乙○○之要求即交付現款予乙○○，被告雖
        辯稱一般民間借款不乏情形若此，惟尚難謂因有此類交
        易情形存在，即可當然免除交易當事人於交易時應盡之
        注意義務，當事人於交易時怠於注意，即難謂無過失。
        參以被告所提出之借據，其第二段記載：「若於借款屆
        滿，本人無法償還借款，本人同意將抵押擔保之不動產
        過戶登記予債權人，以清償借款。」 (詳本院卷第56頁
        )等語，亦與抵押權設定擔保，屆期債權人得拍賣抵押
        物以清償借款之意旨相異，此情形除非當事人間有特殊
        考量或特別約定，於一般借款顯少既設定抵押權又約定
        移轉所有權予貸與人，然本件兩造素昧平生，於本件訴
        訟前未曾謀面、交談，為兩造所是認，斷無可能就前開
        不動產之處分另為磋商或特約，被告就借據此一不尋常
        之記載，無視日後可能橫生糾葛及爭議，亦未與原告確
        認或查證，此或肇因於其對代理人乙○○之信賴，或係
        其對借款書面文件之過度憑信，惟無論原因何者，被告
        僅需於借款或交款過程，向原告查證或確認借款事實及
        金額，即可輕易得知本件借款人即原告委由乙○○代為
        借款金額為50萬元而非150萬元，故而難認被告主張因
        乙○○提出原告設定抵押權之文件及本票、支票等均備
        齊即已盡之相當之注意義務而無任何過失，是以，其主
        張為無過失之善意第三人，要非可採。
      4.按代理權之限制及撤回，不得以之對抗善意第三人。但
        第三人因過失而不知事實者，不在此限，民法第107 條
        定有明文。本件原告主張其授與訴外人乙○○代理向被
        告借款50萬元，即屬代理權之限制，而代理人乙○○越
        權代理原告向被告借款150萬元，且系爭本票並非其簽
        發，其於受領50萬元借款時，已另行簽發一紙本票予乙○○，由其代轉交被告（嗣因乙○○隱匿不明並未交付
        予與被告），故系爭本票債權應不存在等情；被告否認
        取得乙○○交付之原告所稱50萬元本票並抗辯原告所為
        代理權之限制不得對抗善意第三人之被告，自應就150
        萬元借款負本人清償借款之責，系爭本票債權亦屬存在
        等情，經本院審認被告就其主張不知有原告主張之代理
        權限制之事實，為有過失致之，前已述明，參之前開法
        條規定，原告主張之代理權限制事實，即得對抗被告，
        原告既稱其已於受領乙○○託證人丁○○轉交50萬元借
        款(實際金額為45萬5千元，如前述)同時已另簽發面額
        50 萬元本票乙紙轉交予乙○○，而乙○○現時行方不
        明為兩造所悉，令原告提出該紙本票即有事實上之困難
        ，惟其並不否認有50萬元借款及同額本票債務及擔保該
        債務之抵押權設定登記 (該抵押權為最高限額抵押權，
        債權額依實際發生之債權定之），至被告所持有如附表
        所示之本票，既屬他人越權代理所簽發，且被告已執向
        本院聲請裁定准許強制執行 (本院94年度票字第1463號
        裁定)，原告有受強制執行之私法上地位受侵害危險，
        前已敘明，從而其主張確認系爭本票債權不存在，洵屬
        有據，應予准許。
四、結論：本件原告之訴為有理由，依民事訴訟法第78條判決如
    主文。
中　　華　　民　　國　　96　　年　　3 　　月　　21　　日
                  新竹簡易庭  法　官　陳順珍
以上正本，係照原本作成。
如對本判決上訴，須於判決送達後20日內向本院提出上訴狀。
                              書記官　周育瑜
中　　華　　民　　國　　96　　年　　3 　　月　　21　　日
附表：
--------------------------------------------------------
發票人　 發 票 日   到 期 日  金額(新台幣)   票據號碼
--------------------------------------------------------
甲○○   94.4.11    94.6.30   壹佰伍拾萬元    459351
